---
title: "main"
output: html_document
---

# Parámetros
```{r}
coords_sys = 4326
```


# Librerías
```{r}
library(ggplot2)
library(sf)
library(lubridate)
library(dplyr)
library(modeest)
library(tidyr)
library(ggspatial)
library(INLA)
library(spdep)
```

# Preparación de los Datos para el Modelo
## Importar Datos
```{r}
comunas_coords <- st_read("data/comunas_coords.geojson") %>% 
  st_transform(crs=coords_sys)
```

```{r}
imprimir_datos <- function(datos, VARIABLE) {
  joined <- left_join(comunas_coords, datos, by="CODIGO")
  
  ggplot() +
    geom_sf(data = joined, aes(fill = !!sym(VARIABLE)), color = "black") + 
    scale_fill_gradient(low = "yellow", high = "red", name = VARIABLE) +  # Colores para población
    theme_minimal() +
    labs(title = paste("Mapa de", VARIABLE, "por Comuna en Medellín")) +
    annotation_scale(location = "br") + 
    annotation_north_arrow(location = "tl", which_north = "true", style = north_arrow_fancy_orienteering)
}
```

### Homcidios por Comuna, Mes y Año
```{r}
homicidios_por_comuna_año_mes <- st_read("data/homicidios_por_comuna_año_mes.geojson") %>% 
  st_drop_geometry()
homicidios_por_comuna_año_mes
```


### Estratos por Comuna
```{r}
estrato_por_comuna <- st_read("data/estrato_por_comuna.geojson") %>% 
  st_drop_geometry()
estrato_por_comuna
imprimir_datos(estrato_por_comuna, "ESTRATO")
```

```{r}
estrato_por_comuna
```

### Poblacion por Comunas
```{r}
poblacion_por_comuna <- st_read("data/poblacion_por_comuna.geojson") %>% 
  st_drop_geometry()
poblacion_por_comuna
```

```{r}
poblacion_por_comuna_2023 <- poblacion_por_comuna %>% 
  filter(AÑO == 2023)
imprimir_datos(poblacion_por_comuna_2023, "POBLACION")
```

### Hogares por Comuna
```{r}
hogares_por_comuna <- st_read("data/hogares_por_comuna.geojson") %>% 
  st_drop_geometry()
hogares_por_comuna
```

```{r}
hogares_por_comuna_2023 <- hogares_por_comuna %>% 
  filter(AÑO == 2023)
hogares_por_comuna_2023
```

```{r}
imprimir_datos(hogares_por_comuna_2023, "HOGARES")
ggsave("figures/hogares_por_comuna_2023.png")
```

### Policia por Comuna
```{r}
estaciones_por_comuna <- st_read("data/estaciones_por_comuna.geojson") %>% 
  st_drop_geometry()
estaciones_por_comuna
imprimir_datos(estaciones_por_comuna, "POLICIAS")
```

## Construcción datos para INLA

### Hogares, Poblacion, Habitantes por Vivienda
```{r}
hogares_y_poblacion_por_comuna <- left_join(poblacion_por_comuna, hogares_por_comuna, by = c("CODIGO", "AÑO")) %>% 
  select(CODIGO, NOMBRE=NOMBRE.x, AÑO, HOGARES, POBLACION) %>% 
  mutate(HABS_POR_HOGAR = POBLACION / HOGARES)
hogares_y_poblacion_por_comuna
```

```{r}
hogares_y_poblacion_por_comuna_2023 <- hogares_y_poblacion_por_comuna %>% 
  filter(AÑO == 2023)
hogares_y_poblacion_por_comuna_2023
imprimir_datos(hogares_y_poblacion_por_comuna_2023, "HABS_POR_HOGAR")
ggsave("figures/habs_por_hogar.png")
```

### Policia y Estrato
```{r}
policia_y_estrato_por_comuna <- left_join(estaciones_por_comuna, estrato_por_comuna, by = c("CODIGO")) %>% 
  select(CODIGO, NOMBRE=NOMBRE.x, POLICIAS, ESTRATO)
policia_y_estrato_por_comuna
```

### Homcidios, Policia y Estrato
```{r}
homicidios_p_y_e <- left_join(homicidios_por_comuna_año_mes, policia_y_estrato_por_comuna, by = "CODIGO")
homicidios_p_y_e
```

### Homicidios Completo
```{r}
homicidios_INLA <- inner_join(hogares_y_poblacion_por_comuna, homicidios_p_y_e, by = c("CODIGO", "AÑO")) %>% 
  select(CODIGO, NOMBRE=NOMBRE.x, AÑO, MES, TOTAL_HOMICIDIOS, POBLACION, HOGARES, HABS_POR_HOGAR, POLICIAS, ESTRATO)
homicidios_INLA
```

```{r}
write.csv(homicidios_INLA, "data/homicidios_INLA.csv", row.names = FALSE)
```

# Modelo Poisson y Método INLA
## Matriz de Adyacencia
### Todas las comunas
```{r}
comunas_coords <- st_read("data/comunas_coords.geojson") %>% 
  st_transform(crs=coords_sys)
comunas_coords
```

```{r}
png("figures/adyacencia.png", width = 800, height = 600)  # Abre el dispositivo gráfico

# Crear lista de vecinos
vecinos <- poly2nb(comunas_coords)

# Obtener centroides
centroides <- st_coordinates(st_centroid(comunas_coords))

# Graficar comunas y conexiones
plot(st_geometry(comunas_coords), border = "gray")  # Dibuja comunas
plot(vecinos, centroides, add = TRUE, col = "red", points = FALSE)  # Dibuja conexiones

# Agregar etiquetas con el CODIGO de cada comuna
text(centroides, labels = comunas_coords$CODIGO, cex = 1.5, col = "blue")

dev.off()  # Cierra el dispositivo gráfico y guarda la imagen
```

```{r}
# Obtener los códigos únicos de la matriz de adyacencia
codigos_unicos <- unique(comunas_coords$CODIGO)

# Crear mapeo de CODIGO original a índice de INLA
mapa_codigos_a_inla <- setNames(seq_along(codigos_unicos), codigos_unicos)

# Crear mapeo inverso de índice de INLA a CODIGO original
mapa_inla_a_codigos <- setNames(codigos_unicos, seq_along(codigos_unicos))
```

```{r}
nb2INLA("data/matriz_adj.adj", vecinos)
```

## Sin corregimientos
```{r}
comunas_coords_sin_corregimientos <- comunas_coords %>% 
  filter(CODIGO < 50)
comunas_coords_sin_corregimientos
```

```{r}
library(spdep)

# Crear lista de vecinos
vecinos <- poly2nb(comunas_coords_sin_corregimientos)

# Obtener centroides
centroides <- st_coordinates(st_centroid(comunas_coords_sin_corregimientos))

# Graficar comunas y conexiones
plot(st_geometry(comunas_coords_sin_corregimientos), border = "gray")  # Dibuja comunas
plot(vecinos, centroides, add = TRUE, col = "red", points = FALSE)  # Dibuja conexiones

# Agregar etiquetas con el CODIGO de cada comuna
text(centroides, labels = comunas_coords_sin_corregimientos$CODIGO, cex = 0.7, col = "blue")
```

```{r}
nb2INLA("data/matriz_adj_sin_corregimientos.adj", vecinos)
```


## Datos de homicidios para INLA
```{r}
homicidios <- read.csv("data/homicidios_INLA.csv")
tail(homicidios)
```

```{r}
homicidios_INLA <- homicidios %>% 
  mutate(
    CODIGO_INLA = as.numeric(mapa_codigos_a_inla[as.character(CODIGO)]),
    AÑO = as.factor(AÑO),
    MES = as.factor(MES),
    POBLACION = POBLACION / 1000,
    HOGARES = HOGARES / 1000,
    ESTRATO = as.factor(ESTRATO),
    COMUNA_TIEMPO = as.factor(paste(CODIGO_INLA, AÑO, sep = "_"))
  )
str(homicidios_INLA)
homicidios_INLA
```

```{r}
homicidios_INLA %>% 
  select(-CODIGO_INLA)
```


## Definición del Modelo y Método INLA
```{r}
adjacency_inla <- inla.read.graph("data/matriz_adj.adj")
```


```{r}
aplicar_INLA <- function(datos, formula) {
  train <- datos %>% 
    filter(AÑO != 2023)
  
  test <- datos %>% 
    filter(AÑO == 2023)
  
  real <- test$TOTAL_HOMICIDIOS
  test$TOTAL_HOMICIDIOS <- NA
  homicidios_pred <- bind_rows(train, test)

  modelo <- inla(
    as.formula(paste(deparse(formula), collapse = " ")),
    family = "poisson",
    data = datos,
    control.predictor = list(compute = TRUE),
    control.compute = list(dic = TRUE, waic = TRUE)
  )

  # Guardar métricas del modelo
  resultados <- tibble(
    DIC = modelo$dic$dic,
    #WAIC = modelo$waic$waic
  )

  # Agregar predicciones
  test$PREDICCION <- modelo$summary.fitted.values$mean[
    (nrow(train) + 1):nrow(homicidios_pred)
  ]
  test$TOTAL_HOMICIDIOS <- real

  # Calcular errores
  errores <- test %>%
    summarise(
      MAE = mean(abs(TOTAL_HOMICIDIOS - PREDICCION)),
      MSE = mean((TOTAL_HOMICIDIOS - PREDICCION)^2),
      RMSE = sqrt(mean((TOTAL_HOMICIDIOS - PREDICCION)^2))
    )
  
  resultados <- bind_cols(resultados, errores)
  
  # Retornar todo en una lista organizada
  return(list(
    modelo = modelo,        # Modelo INLA
    metricas = resultados,# Dataframe con DIC, WAIC y errores
    predicciones = test     # Dataframe con predicciones
  ))
}
```


### Policias y Poblacion
```{r}
formula <- TOTAL_HOMICIDIOS ~ 1 + POLICIAS + POBLACION +
                               f(MES, model = "rw1") +  
                               f(ESTRATO, model = "rw1") +  
                               f(CODIGO_INLA, model = "besag", graph = adjacency_inla) +  
                               f(COMUNA_TIEMPO, model = "iid")

result <- aplicar_INLA(homicidios_INLA, formula)
result$metricas
result$predicciones
```

### Policias, Poblacion y Hogares
```{r}
formula <- TOTAL_HOMICIDIOS ~ 1 + POLICIAS + POBLACION + HOGARES +
                               f(MES, model = "rw1") +  
                               f(ESTRATO, model = "rw1") +  
                               f(CODIGO_INLA, model = "besag", graph = adjacency_inla) +  
                               f(COMUNA_TIEMPO, model = "iid")

result <- aplicar_INLA(homicidios_INLA, formula)
result$metricas
result$predicciones
```

### Policias, Habitantes por Hogar
```{r}
formula <- TOTAL_HOMICIDIOS ~ 1 + POLICIAS + HABS_POR_HOGAR +
                               f(MES, model = "rw1") +  
                               f(ESTRATO, model = "rw1") +  
                               f(CODIGO_INLA, model = "besag", graph = adjacency_inla) +  
                               f(COMUNA_TIEMPO, model = "iid")

result <- aplicar_INLA(homicidios_INLA, formula)
result$metricas
result$predicciones
```

### Policias, Habitantes por Hogar y cíclico
```{r}
formula <- TOTAL_HOMICIDIOS ~ 1 + POLICIAS + HABS_POR_HOGAR +
                               f(MES, model = "rw1", cyclic = TRUE) +  
                               f(ESTRATO, model = "rw1") +  
                               f(CODIGO_INLA, model = "besag", graph = adjacency_inla) +  
                               f(COMUNA_TIEMPO, model = "iid")

result <- aplicar_INLA(homicidios_INLA, formula)
result$metricas
result$predicciones
```

```{r}
ggplot(result$predicciones, aes(x = MES, group = NOMBRE)) +
  geom_line(aes(y = TOTAL_HOMICIDIOS, color = "Real"), size = 1) +
  geom_line(aes(y = PREDICCION, color = "Predicción"), size = 1) +
  facet_wrap(~ NOMBRE) +  # Un gráfico para cada comuna
  labs(title = "Comparación de homicidios reales y predichos",
       x = "Mes",
       y = "Total de Homicidios",
       color = "Datos") +
  theme_minimal()
ggsave("figures/comunas_2023_4.png")
```

```{r}
homicidios_2023 <- result$predicciones %>% 
  group_by(CODIGO, AÑO) %>% 
  summarise(
    TOTAL_HOMICIDIOS = sum(TOTAL_HOMICIDIOS, na.rm = TRUE), 
    TOTAL_PREDICCION = sum(PREDICCION, na.rm = TRUE),
    .groups = "drop"
    )
homicidios_2023
```

```{r}
imprimir_datos(homicidios_2023, "TOTAL_PREDICCION")
ggsave("figures/prediccion_con_corregimientos.png")
```

```{r}
imprimir_datos(homicidios_2023, "TOTAL_HOMICIDIOS")
ggsave("figures/real_2023.png")
```

```{r}
df <- result$modelo$summary.fixed %>% 
  select(mean, `0.025quant`, `0.975quant`) %>% 
  mutate(PARAMETRO = c("INTERCEPTO", "POLICIAS", "HABS_POR_HOGAR")) %>% 
  rename(LI = "0.025quant", LS = "0.975quant")
df

ggplot(df, aes(y = PARAMETRO, x = mean, xmin = LI, xmax = LS)) +
  geom_point(size = 3, color = "blue") +  # Punto central (media)
  geom_errorbarh(height = 0.2, color = "black") +  # Intervalos horizontales
  geom_vline(xintercept = 0, linetype = "dashed", color = "red", linewidth = 1) + # Línea en x=0
  theme_minimal() +
  labs(x = "Valor estimado", y = "Parámetro", 
       title = "Intervalos de Confianza 95% para los Parámetros")

ggsave("figures/params_lineales.png")
```

```{r}
df <- result$modelo$summary.random$ESTRATO %>% 
  select(ESTRATO=ID, mean, `0.025quant`, `0.975quant`) %>% 
  rename(LI = "0.025quant", LS = "0.975quant")
df

ggplot(df, aes(y = ESTRATO, x = mean, xmin = LI, xmax = LS)) +
  geom_point(size = 3, color = "blue") +  # Punto central (media)
  geom_errorbarh(height = 0.2, color = "black") +  # Intervalos horizontales
  geom_vline(xintercept = 0, linetype = "dashed", color = "red", linewidth = 1) + # Línea en x=0
  theme_minimal() +
  labs(x = "Valor estimado", y = "ESTRATO", 
       title = "Intervalos de Confianza 95% para los ESTRATOS")

ggsave("figures/params_estrato.png")
```

```{r}
df <- result$modelo$summary.random$MES %>% 
  select(MES=ID, mean, LI=`0.025quant`, LS=`0.975quant`) %>% 
  mutate(MES = as.numeric(MES)) %>% 
  arrange(MES) %>% 
  mutate(MES = as.factor(MES))
df

ggplot(df, aes(y = MES, x = mean, xmin = LI, xmax = LS)) +
  geom_point(size = 3, color = "blue") +  # Punto central (media)
  geom_errorbarh(height = 0.2, color = "black") +  # Intervalos horizontales
  geom_vline(xintercept = 0, linetype = "dashed", color = "red", linewidth = 1) + # Línea en x=0
  theme_minimal() +
  labs(x = "Valor estimado", y = "MES", 
       title = "Intervalos de Confianza 95% para los MESES")

ggsave("figures/params_mes.png")
```

```{r}
df <- result$modelo$summary.random$CODIGO_INLA %>% 
  mutate(CODIGO = as.numeric(mapa_inla_a_codigos[as.character(ID)])) %>% 
  left_join(comunas_coords, by="CODIGO") %>% 
  select(NOMBRE, mean, LI=`0.025quant`, LS=`0.975quant`) %>% 
  arrange(mean) %>% 
  mutate(NOMBRE = factor(NOMBRE, levels = NOMBRE))  # Mantener orden en ggplot
df

ggplot(df, aes(y = NOMBRE, x = mean, xmin = LI, xmax = LS)) +
  geom_point(size = 3, color = "blue") +  # Punto central (media)
  geom_errorbarh(height = 0.2, color = "black") +  # Intervalos horizontales
  geom_vline(xintercept = 0, linetype = "dashed", color = "red", linewidth = 1) + # Línea en x=0
  theme_minimal() +
  labs(x = "Valor estimado", y = "COMUNA", 
       title = "Intervalos de Confianza 95% para los COMUNAS")

ggsave("figures/params_comunas.png")
```


### Sin corregimientos
```{r}
adjacency_inla_sin_corregimientos <- inla.read.graph("data/matriz_adj_sin_corregimientos.adj")
homicidios_INLA_sin_corregimientos <- homicidios_INLA %>% 
  filter(CODIGO < 50)
head(homicidios_INLA_sin_corregimientos)
```

```{r}
unique(homicidios_INLA_sin_corregimientos$CODIGO)
```

```{r}
formula <- TOTAL_HOMICIDIOS ~ 1 + POLICIAS + HABS_POR_HOGAR +
                                f(MES, model = "rw1", cyclic = TRUE) +  
                                f(ESTRATO, model = "rw1") +  
                                f(CODIGO_INLA, model = "besag", graph = adjacency_inla_sin_corregimientos) +  
                                f(COMUNA_TIEMPO, model = "iid")

result <- aplicar_INLA(homicidios_INLA_sin_corregimientos, formula)
result$metricas
result$predicciones
```

```{r}
ggplot(result$predicciones, aes(x = MES, group = NOMBRE)) +
  geom_line(aes(y = TOTAL_HOMICIDIOS, color = "Real"), size = 1) +
  geom_line(aes(y = PREDICCION, color = "Predicción"), size = 1) +
  facet_wrap(~ NOMBRE) +  # Un gráfico para cada comuna
  labs(title = "Comparación de homicidios reales y predichos",
       x = "Mes",
       y = "Total de Homicidios",
       color = "Datos") +
  theme_minimal()
ggsave("figures/comunas_2023_5.png")
```

```{r}
homicidios_2023 <- result$predicciones %>% 
  group_by(CODIGO, AÑO) %>% 
  summarise(
    TOTAL_HOMICIDIOS = sum(TOTAL_HOMICIDIOS, na.rm = TRUE), 
    TOTAL_PREDICCION = sum(PREDICCION, na.rm = TRUE),
    .groups = "drop"
    )
homicidios_2023
```


```{r}
imprimir_datos(homicidios_2023, "TOTAL_PREDICCION")
ggsave("figures/prediccion_sin_corregimientos.png")
```

```{r}
imprimir_datos(homicidios_2023, "TOTAL_HOMICIDIOS")
ggsave("figures/real_sin_corregimientos_2023.png")
```
