---
title: "01_clean_homicidios"
output: html_document
---

```{r}
data <- read.csv("../data/original/homicidios.csv", na.strings = c("Sin dato", "NaN", "nan", "None"), stringsAsFactors = FALSE)

dim(data) #=> 19647, 36
```
# Limpieza Básica
Hallamos las columnas que tengan un solo valory las guardamos junto al valor
```{r}
colnames(data) <- toupper(colnames(data))
columnas_valor_unico <- list()
for (col in names(data)) {
  valores_unicos <- unique(data[[col]])
  
  if (length(valores_unicos) == 1) {
    columnas_valor_unico[[col]] <- valores_unicos
  }
}
# Eliminamos dichas columnas
data <- data[, !(names(data) %in% names(columnas_valor_unico))]
cat("Se eliminaron las columnas:", paste(names(columnas_valor_unico), collapse = ", "), "\n")
```
Eliminar columnas cuya porporción de datos faltantes sea >= 40%
```{r}
nas_resumen <- list()
N <- nrow(data)
for (col in names(data)) {
  cantidad_na <- sum(is.na(data[[col]]))
  proporcion_na <- round((cantidad_na / N) * 100, 2)
  nas_resumen[[col]] <- list(
    cantidad = cantidad_na,
    proporcion = proporcion_na
  )
}
columnas_a_eliminar <- names(nas_resumen)[sapply(nas_resumen, function(x) x[["proporcion"]] >= 40)]
data <- data[, !(names(data) %in% columnas_a_eliminar), drop = FALSE]
cat("Se eliminaron las columnas:", paste(columnas_a_eliminar, collapse = ", "), "\n")
```
Eliminar los registros donde LATITUD y LONGITUD son NA
```{r}
n <- nrow(data[(is.na(data$LATITUD) & is.na(data$LONGITUD)), ])
data <- data[!(is.na(data$LATITUD) & is.na(data$LONGITUD)), ]
cat("Se eliminaron ", n, " registros donde LATITUD y LONGITUD son faltantes.\n")
```
Cambiar NAs en LUGAR por "Desconocido"
```{r}
library(dplyr)
data <- data %>%
  mutate(LUGAR = ifelse(is.na(LUGAR), "Desconocido", LUGAR))
cat("Cambiamos los registros donde LUGAR es NA por 'Desconocido'")
```
Eliminar duplicados
```{r}
n <- nrow(data)
data <- unique(data)
cat("Eliminamos ", n - nrow(data), " registros duplicados.")

data <- na.omit(data)
```
Eliminar homicidios en los cuales la víctima tenía -1 años.
```{r}
n = length(subset(data, EDAD == -1))

data <- subset(data, EDAD != -1)
cat("Eliminamos ", n, " registros con edades -1.")
```

```{r}
str(data)
```

# Reasignación de Comunas
```{r}
library(sf)
library(dplyr)
```


```{r}
medellin_mapa <- st_read("../data/limite_catastral_de_comun/limite_catastral_de_comun.shp")
medellin_mapa <- st_transform(medellin_mapa, crs = 4326)
```

```{r}
data_sf <- st_as_sf(data, coords = c("LONGITUD", "LATITUD"), crs = 4326)
```

```{r}
library(ggplot2)

# Graficar los límites de las comunas
ggplot() +
  geom_sf(data = medellin_mapa, fill = NA, color = "black") +  # Mapa de comunas
  geom_sf(data = data_sf, aes(color = "red"), size = 1, alpha = 0.5) +  # Puntos de homicidios
  labs(title = "Mapa de homicidios y comunas de Medellín") +
  theme_minimal()
```
Guardamos la ubicación original para volverla a agregar luego de hace el join
```{r}
data <- data %>%
  mutate(LONGITUD_ORIG = LONGITUD, LATITUD_ORIG = LATITUD)

homicidios_con_comuna <- st_join(data_sf, medellin_mapa, left = FALSE)

homicidios_con_comuna <- homicidios_con_comuna %>%
  mutate(LONGITUD = st_coordinates(.)[,1], LATITUD = st_coordinates(.)[,2])
```

```{r}

data <- homicidios_con_comuna[, c("FECHA_HECHO", "LONGITUD", "LATITUD", "SEXO", "EDAD", "MODALIDAD", "LUGAR", "NOMBRE_BARRIO", "nombre")]
colnames(data)[colnames(data) == "nombre"] <- "COMUNA"
data$COMUNA <- toupper(data$COMUNA)
data$geometry <- NULL

str(data)
```

# Exportar datos limpios
```{r}
write.csv(data, file = "../data/homicidios.csv", row.names = FALSE)
```

# Análisis datos imputados

Calcular la proporción de datos imputados por año
```{r}
library(dplyr)
library(lubridate)
library(ggplot2)
```

Obtenemos los datasets
```{r}
homicidios_orig <- read.csv("../data/original/homicidios.csv", na.strings = c("Sin dato", "NaN", "nan", "None"), stringsAsFactors = FALSE)
homicidios_clean <- data
```

Asegurar que la columna de fecha está en formato Date
```{r}
homicidios_orig <- homicidios_orig %>%
  mutate(AÑO = year(as.Date(fecha_hecho, format = "%Y-%m-%d")))

homicidios_clean <- homicidios_clean %>%
  mutate(AÑO = year(as.Date(FECHA_HECHO, format = "%Y-%m-%d")))
```

Contar homicidios por año en cada dataset
```{r}
conteo_orig <- homicidios_orig %>%
  group_by(AÑO) %>%
  summarise(total_original = n())

conteo_clean <- homicidios_clean %>%
  group_by(AÑO) %>%
  summarise(total_limpio = n())
```

Unir ambas tablas
```{r}
comparacion <- full_join(conteo_orig, conteo_clean, by = "AÑO") %>%
  mutate(
    imputados = total_limpio - total_original,
    proporcion_imputados = abs(imputados / total_limpio)
  )

print(comparacion)
```

Visualización
```{r}
grafica_proporcion <- ggplot(comparacion, aes(x = AÑO, y = proporcion_imputados)) +
  geom_line(color = "blue", size = 1) +
  geom_point(color = "red", size = 2) +
  labs(
    title = "Proporción de Registros Imputados por Año",
    x = "Año",
    y = "Proporción de Datos Imputados"
  ) +
  scale_y_continuous(labels = scales::percent_format(accuracy = 1)) + # Mostrar en porcentaje
  theme_minimal()

ggsave("../figures/Registros_imputados.png", grafica_proporcion, width = 8, height = 6, dpi = 300)
```

