---
title: "01_clean_homicidios"
output: html_document
---

```{r}
data <- read.csv("../data/original/homicidios.csv", na.strings = c("Sin dato", "NaN", "nan", "None"), stringsAsFactors = FALSE)

dim(data) #=> 19647, 36
```
# Limpieza Básica
Hallamos las columnas que tengan un solo valor y las guardamos junto al valor
```{r}
colnames(data) <- toupper(colnames(data))
columnas_valor_unico <- list()
for (col in names(data)) {
  valores_unicos <- unique(data[[col]])
  
  if (length(valores_unicos) == 1) {
    columnas_valor_unico[[col]] <- valores_unicos
  }
}
# Eliminamos dichas columnas
data <- data[, !(names(data) %in% names(columnas_valor_unico))]
cat("Se eliminaron las columnas:", paste(names(columnas_valor_unico), collapse = ", "), "\n")
```
Eliminar columnas cuya porporción de datos faltantes sea >= 40%
```{r}
nas_resumen <- list()
N <- nrow(data)
for (col in names(data)) {
  cantidad_na <- sum(is.na(data[[col]]))
  proporcion_na <- round((cantidad_na / N) * 100, 2)
  nas_resumen[[col]] <- list(
    cantidad = cantidad_na,
    proporcion = proporcion_na
  )
}
columnas_a_eliminar <- names(nas_resumen)[sapply(nas_resumen, function(x) x[["proporcion"]] >= 40)]
data <- data[, !(names(data) %in% columnas_a_eliminar), drop = FALSE]
cat("Se eliminaron las columnas:", paste(columnas_a_eliminar, collapse = ", "), "\n")
```
Eliminar los registros donde LATITUD y LONGITUD son NA
```{r}
n <- nrow(data[(is.na(data$LATITUD) & is.na(data$LONGITUD)), ])
data <- data[!(is.na(data$LATITUD) & is.na(data$LONGITUD)), ]
cat("Se eliminaron ", n, " registros donde LATITUD y LONGITUD son faltantes.\n")
```
Cambiar NAs en LUGAR por "Desconocido"
```{r}
library(dplyr)
data <- data %>%
  mutate(LUGAR = ifelse(is.na(LUGAR), "Desconocido", LUGAR))
cat("Cambiamos los registros donde LUGAR es NA por 'Desconocido'")
```
Eliminar duplicados
```{r}
n <- nrow(data)
data <- unique(data)
cat("Eliminamos ", n - nrow(data), " registros duplicados.")

data <- na.omit(data)
```
Eliminar homicidios en los cuales la víctima tenía -1 años.
```{r}
n = length(subset(data, EDAD == -1))

data <- subset(data, EDAD != -1)
cat("Eliminamos ", n, " registros con edades -1.")
```

```{r}
str(data)
```

# Reasignación de Comunas
```{r}
library(sf)
library(dplyr)
```


```{r}
comunas_coords <- st_read("../data/comunas_coords.geojson") %>% 
  st_transform(crs=4326)
```

```{r}
homicidios <- st_as_sf(data, coords = c("LONGITUD", "LATITUD"), crs = 4326)
```

```{r}
library(ggplot2)

# Graficar los límites de las comunas
ggplot() +
  geom_sf(data = comunas_coords, fill = NA, color = "black") +  # Mapa de comunas
  geom_sf(data = homicidios, aes(color = "red"), size = 1, alpha = 0.5) +  # Puntos de homicidios
  labs(title = "Mapa de homicidios y comunas de Medellín") +
  theme_minimal()
```
Guardamos la ubicación original para volverla a agregar luego de hace el join
```{r}
homicidios_pre <- st_join(homicidios, comunas_coords, left = FALSE) %>% 
  mutate(LONGITUD = st_coordinates(.)[,1], LATITUD = st_coordinates(.)[,2]) %>% 
  select(FECHA_HECHO, CODIGO, MODALIDAD, EDAD, SEXO) %>% 
  st_drop_geometry()
homicidios_pre
```

```{r}
homicidios <- homicidios_pre %>% 
  mutate(
    FECHA_HECHO = as.Date(FECHA_HECHO, format = "%Y-%m-%d"),
    AÑO = year(FECHA_HECHO),
    MES = month(FECHA_HECHO)
  )
homicidios
```

```{r}
# Crear todas las combinaciones posibles de COMUNA, AÑO y MES
todos_los_meses <- expand.grid(
  CODIGO = unique(homicidios$CODIGO),
  AÑO = unique(homicidios$AÑO),
  MES = 1:12
)

# Contar homicidios por comuna, año y mes
homicidios_por_comuna_año_mes <- homicidios %>%
  group_by(CODIGO, AÑO, MES) %>%
  summarise(TOTAL_HOMICIDIOS = n(), .groups = "drop") 

# Asegurar que todos los meses aparezcan, incluso con 0 homicidios
homicidios_por_comuna_año_mes <- todos_los_meses %>%
  left_join(homicidios_por_comuna_año_mes, by = c("CODIGO", "AÑO", "MES")) %>%
  mutate(TOTAL_HOMICIDIOS = ifelse(is.na(TOTAL_HOMICIDIOS), 0, TOTAL_HOMICIDIOS)) %>%
  arrange(CODIGO, AÑO, MES)

homicidios_por_comuna_año_mes
```

```{r}
homicidios_ene_2022 <- homicidios_por_comuna_año_mes %>% 
  filter(AÑO == 2022, MES == 1)
homicidios_ene_2022
```

```{r}
imprimir_datos <- function(datos, VARIABLE) {
  joined <- left_join(comunas_coords, datos, by="CODIGO")
  
  ggplot() +
    geom_sf(data = joined, aes(fill = !!sym(VARIABLE)), color = "black") + 
    scale_fill_gradient(low = "yellow", high = "red", name = VARIABLE) +  # Colores para población
    theme_minimal() +
    labs(title = paste("Mapa de", VARIABLE, "por Comuna en Medellín")) +
    annotation_scale(location = "br") + 
    annotation_north_arrow(location = "tl", which_north = "true", style = north_arrow_fancy_orienteering)
}
```

```{r}
imprimir_datos(homicidios_ene_2022, "TOTAL_HOMICIDIOS")
```


# Exportar datos limpios
```{r}
st_write(homicidios_por_comuna_año_mes, "../data/homicidios_por_comuna_año_mes.geojson", delete_dsn = TRUE)
```

# Análisis datos imputados

Calcular la proporción de datos imputados por año
```{r}
library(dplyr)
library(lubridate)
library(ggplot2)
```

Obtenemos los datasets
```{r}
homicidios_orig <- read.csv("../data/original/homicidios.csv", na.strings = c("Sin dato", "NaN", "nan", "None"), stringsAsFactors = FALSE)
homicidios_clean <- data
```

Asegurar que la columna de fecha está en formato Date
```{r}
homicidios_orig <- homicidios_orig %>%
  mutate(AÑO = year(as.Date(fecha_hecho, format = "%Y-%m-%d")))

homicidios_clean <- homicidios_clean %>%
  mutate(AÑO = year(as.Date(FECHA_HECHO, format = "%Y-%m-%d")))
```

Contar homicidios por año en cada dataset
```{r}
conteo_orig <- homicidios_orig %>%
  group_by(AÑO) %>%
  summarise(total_original = n())

conteo_clean <- homicidios_clean %>%
  group_by(AÑO) %>%
  summarise(total_limpio = n())
```

Unir ambas tablas
```{r}
comparacion <- full_join(conteo_orig, conteo_clean, by = "AÑO") %>%
  mutate(
    imputados = total_limpio - total_original,
    proporcion_imputados = abs(imputados / total_limpio)
  )

print(comparacion)
```

Visualización
```{r}
grafica_proporcion <- ggplot(comparacion, aes(x = AÑO, y = proporcion_imputados)) +
  geom_line(color = "blue", size = 1) +
  geom_point(color = "red", size = 2) +
  labs(
    title = "Proporción de Registros Imputados por Año",
    x = "Año",
    y = "Proporción de Datos Imputados"
  ) +
  scale_y_continuous(labels = scales::percent_format(accuracy = 1)) + # Mostrar en porcentaje
  theme_minimal()

ggsave("../figures/Registros_imputados.png", grafica_proporcion, width = 8, height = 6, dpi = 300)
```

